臺灣臺中地方法院刑事判決
109年度原訴字第83號
公  訴  人  臺灣臺中地方檢察署檢察官
被      告  王煒  


義務辯護人  陳立婕律師
上列被告因強盜案件，經檢察官提起公訴（109年度偵字第30948
號），本院判決如下：
    主    文
王煒犯強盜罪，處有期徒刑壹年陸月。緩刑肆年，緩刑期間付保
護管束，並應依執行檢察官之命令至指定之醫療機構完成精神治
療。
    犯罪事實
一、王煒患有思覺失調症之精神病症，導致其辨識行為違法及依
    其辨識而行為之能力因受影響而顯著降低，於民國109年10
    月7日0時許，在臺中市龍井區遊園北路575巷內之空地，見
    張安吉將車牌號碼為000-0000號自用小客車停妥，走出車外
    、四下無人之際，認有機可乘，竟意圖為自己不法所有之強
    盜犯意，先喝令張安吉交出車鑰匙，惟張安吉不予理會，王
    煒遂徒手毆打張安吉之頭部，張安吉因而倒臥在地，王煒仍
    繼續徒手毆打張安吉，致張安吉受有臉、頭皮挫傷、輕微腦
    震盪及上肢挫傷之傷害，而不能抗拒，應允交出車鑰匙，王
    煒始停止攻擊，然其不待張安吉交出車鑰匙，即逕自走向張
    安吉所有之上開車輛，並撿拾地上之石塊，擊破上開車輛左
    側駕駛座之車窗後，開啟車門，將車內之藍色外套、白色外
    套各1件及後背包1個取走，並穿上該藍色外套，白色外套及
    後背包則放置在車旁。張安吉乘隙逃離現場並向警方報案，
    嗣警方於同日1時10分許趕至現場，見王煒尚未離開，便將
    之逮捕，並扣得上開藍色外套、白色外套各1件及後背包1個
    （已發還張安吉），而查悉上情。
二、案經張安吉訴由臺中市政府警察局第六分局報告臺灣臺中地
    方檢察署檢察官偵查起訴。
    理    由
壹、證據能力部分
一、按被告以外之人於審判外之言詞或書面陳述，除法律有規定
    者外，不得作為證據，刑事訴訟法第159條第1項定有明文。
    又被告以外之人於審判外之陳述，雖不符刑事訴訟法第159 
    條之1至第159條之4 之規定，而經當事人於審判程序同意作
    為證據，法院審酌該言詞陳述或書面陳述作成時之情況，認
    為適當者，亦得為證據；當事人、代理人或辯護人於法院調
    查證據時，知有同法第159條第1項不得為證據之情形，而未
    於言詞辯論終結前聲明異議者，視為有前項之同意，刑事訴
    訟法第159條之5規定甚明。查本案認定事實所引用被告以外
    之人於審判外之言詞或書面陳述，雖屬傳聞證據，惟檢察官
    、被告、辯護人於言詞辯論終結前，均未主張有刑事訴訟法
    第159條第1 項不得為證據之情形，本院審酌此等證據作成
    時之情況，並無違法不當及證明力明顯過低之瑕疵，認以之
    作為證據應屬適當，而認該等證據資料皆有證據能力。
二、至於本院所引之非供述證據部分，經查並非違法取得，亦無
    依法應排除其證據能力之情形，應有證據能力。
貳、認定犯罪事實所憑之證據及理由
    上開犯罪事實，業據被告於警詢、審理程序中均坦承不諱（
    見偵卷第23頁至第27頁、本院卷第37頁、第174頁），核與
    證人張安吉於警詢及本院審理時證述之情節大致相符（見偵
    卷第29頁至第31頁、第33頁至第35頁、本院卷第68頁至第70
    頁）。此外，復有員警109年10月7日職務報告、臺中市政府
    警察局第六分局扣押筆錄、扣押物品目錄表、贓物認領保管
    單、張安吉之臺中榮民總醫院109年10月7日診斷證明書、查
    獲照片共15張、臺中市第六分局協和派出所110報案紀錄單
    、車輛詳細資料報表、車行紀錄等資料在卷可參（見偵卷第
    15頁、第49頁、第53頁、第55頁至第69頁、第71頁至第73頁
    、第75頁、第77頁），足認被告上開自白與事實相符，堪以
    採信。本案事證明確，被告犯行堪以認定，應依法論科。
參、論罪科刑
一、核被告所為，係犯刑法第328條第1項之強盜罪。
二、按行為時因精神障礙或其他心智缺陷，致不能辨識其行為違
    法或欠缺依其辨識而行為之能力者，不罰；行為時因前開之
    原因，致其辨識行為違法或依其辨識而行為之能力，顯著減
    低者，得減輕其刑，刑法第19條第1項、第2項分別定有明文
    。此外，依刑法第19條規定，刑事責任能力，係指行為人犯
    罪當時，理解法律規範，辨識行為違法之意識能力，與依其
    辨識而為行為之控制能力。行為人是否有足以影響意識能力
    與控制能力之精神障礙或其他心理缺陷等生理原因，因事涉
    醫療專業，固應委諸於醫學專家之鑑定，然該等生理原因之
    存在，是否致使行為人意識能力與控制能力欠缺或顯著減低
    之心理結果，係依犯罪行為時狀態定之，故應由法院依調查
    證據之結果，加以判斷（最高法院96年度台上字第6368號判
    決意旨參照）。經查，本院囑託衛生福利部草屯療養院鑑定
    被告之精神狀態，該院精神鑑定報告書指出：「綜合王員（
    即被告，下同）過去生活史及疾病史、心理測驗結果、鑑定
    所得資料及相關影卷結果，王員之臨床診斷為疑似『思覺失
    調症』。王員數年來斷續有聽幻覺和被害意念等活躍症狀，
    且未甚規則治療，於鑑定期間仍可觀察到王員有殘存精神症
    狀，思考多不符合現實，現實感有明顯缺損，並且衝動控制
    不佳，乏社會規範原則與自控能力。且參照王員犯行後不久
    於台中醫院之病歷記載：王員於犯行前出現失眠、焦慮、情
    緒起伏大、在外遊蕩、被害感及怪異行為。且加上神經心理
    學評估王員有多疑、被害妄想、關係妄想、聽幻覺、激躁情
    緒等觀察，推測王員犯行時可能受症狀困擾影響其現實判斷
    和衝動控制，對於行為後果以及法律規範有所扭曲，其辨識
    行為違法之能力已有下降。本院鑑定認為王員犯行當時因精
    神障礙或其他心智缺陷，致其辨識行為違法或依其辨識而行
    為之能力顯著降低。但未達不能辨識行為違法或依其辨識而
    行為之程度。」等語，有被告之衛生福利部臺中醫院109年1
    0月16日診斷證明書、衛生福利部臺中醫院110年2月9日中醫
    醫行字第1100001228號函暨檢附之被告病歷資料、童綜合醫
    療社團法人童綜合醫院110年2月19日童醫字第1100000222號
    函暨檢附之被告病歷資料及衛生福利部草屯療養院110年9月
    14日草療精字第1100009786號函檢附之精神鑑定報告書在卷
    可參（見本院卷第45頁、第103頁至第122頁、第123頁至第1
    27頁、第151頁至第155頁），足認被告於本案行為之際，確
    因罹患思覺失調症之影響，致依其辨識而行為之能力顯著減
    低，爰依刑法第19條第2項之規定，減輕其刑。
三、按法院於面對不分犯罪情節如何，概以重刑為法定刑者，於
    有情輕法重之情形時，在裁判時本有刑法第59條酌量減輕其
    刑規定之適用，以避免過嚴之刑罰（司法院大法官釋字第26
    3號解釋意旨參照），亦即法院為避免刑罰過於嚴苛，於情
    輕法重之情況下，應合目的性裁量而有適用刑法第59條酌量
    減輕被告刑度之義務。另刑法第328條第1項之強盜罪，法定
    最低本刑為5年有期徒刑，刑度甚重，然同為強盜之人，其
    原因動機不一，犯罪情節未必盡同，其行為所造成危險或損
    害之程度自屬有異，法律科處此類犯罪，所設之法定最低本
    刑卻不可謂不重。為達懲儆被告，並可達防衛社會之目的者
    ，自可依客觀之犯行與主觀之惡性二者加以考量其情狀，是
    否有可憫恕之處，適用刑法第59條之規定酌量減輕其刑，期
    使個案裁判之量刑，能斟酌至當，符合比例原則。本院考量
    被告於告訴人應允交付車鑰匙後，即未再毆打告訴人、見告
    訴人逃離現場時亦未再有進逼之行為，且所強盜之財物價值
    甚低，並於審理中坦承犯行，衡其所為，尚非罪大惡極，相
    較於將犯罪執拗進行到底之巨盜，其犯行之危險或損害，顯
    然不成比例，因認縱使依刑法第19條第2項之規定減輕其刑
    後，處以法定最低本刑仍屬過重，且無從與重大強盜之惡行
    區別，在客觀上足以引起一般人之同情，爰依刑法第59條之
    規定，酌量遞減輕其刑。
四、爰以行為人之責任為基礎，審酌被告之犯罪動機、目的、手
    段（徒手毆打告訴人），犯罪時之精神狀態，其行為對於告
    訴人所造成之危險及損害程度，犯後坦承犯行，並與告訴人
    和解，賠償其所受損害一節，亦有本院109年度中司刑移調
    字第1734號調解程序筆錄附卷可憑（見本院卷第85頁至第86
    頁）及前科素行，自陳高中畢業之智識程度，目前待業中等
    一切情狀，量處如主文所示之刑。
五、被告前未曾因故意犯罪受有期徒刑以上刑之宣告，有臺灣高
    等法院被告前案紀錄表1份在卷可稽，其因一時失慮，致罹
    刑章，犯後已坦承犯行，正視己非，並表悛悔，且已與告訴
    人調解成立實際賠償損失，並考量被告罹患「思覺失調症」
    之慢性重大精神疾病，致依其辨識而行為之能力顯著減低，
    是被告本案犯行顯然與其患有精神疾病有關，如強予自由刑
    之制裁，恐無助於消弭被告犯罪動機，而須透過適當之治療
    ，減緩精神疾病對被告辨識能力及控制能力之影響，始為根
    本之道，是本院審酌被告經此偵審程序及刑之宣告後，當應
    知所警惕，倘經適當治療，應無再犯之虞，認所宣告之刑以
    暫不執行為適當，爰依刑法第74條第1項第1款規定，併予宣
    告緩刑4年，以啟自新。復衡酌衛生福利部草屯療養院鑑定
    被告疑似罹患思覺失調症多年，且乏病識感，不甚規則接受
    治療，造成其行為脫序和社會角色功能下降，現實判斷和自
    我控制能力下降，顯已相當再犯之虞，建議被告規則接受完
    整的精神科治療及追蹤，以避免類似犯行發生等情，有該院
    精神鑑定報告書在卷可參（見本院卷第153頁至第155頁），
    被告長期患有精神疾病，自制能力較低，需要積極輔導治療
    ，為確保被告能定期回診追蹤治療及規律服藥，以有效控制
    病況，避免再犯，爰依刑法第74條第2項第6款規定，併命被
    告於緩刑期間內應依執行檢察官命令，定期前往醫療院所接
    受精神治療之處遇措施，並依刑法第93條第1項第2款規定，
    諭知被告於緩刑期間付保護管束。又被告既經本院諭令接受
    精神治療，至無繼續治療之必要為止，已足以確保其不致再
    犯或有危害公共安全之行為，自無再依刑法第87條第2項之
    規定施以監護之必要。被告於緩刑期間如有違反所附上開條
    件，情節重大者，足認原宣告之緩刑難收其預期效果，而有
    執行刑罰之必要，自得依刑法第75條之1第1項第4款規定，
    撤銷其緩刑之宣告，併此敘明。
肆、沒收部分
    按犯罪所得已實際合法發還被害人者，不予宣告沒收或追徵
    ，刑法第38條之1第5項定有明文。被告因本案犯罪而獲得藍
    色外套、白色外套各1件及後背包1個等物，均已發還告訴人
    張安吉，且無證據證明被告更有所得，依上開規定，對於本
    案犯罪所得不予宣告沒收。
據上論斷，應依刑事訴訟法第299條第1項前段，刑法第328條第1
項、第19條第2項、第59條、第74條第1項第1款、第2項第6款、
第93條第1項第2款，刑法施行法第1條之1第1項，判決如主文。
本案經檢察官林忠義提起公訴，檢察官陳僑舫到庭執行職務。
中　　華　　民　　國　　110 　年　　11　　月　　17　　日
                  刑事第十九庭  審判長法  官  李婉玉
　　　　　　　　　                    法  官  林雷安
　　　　　　　　　                    法  官  吳逸儒
以上正本證明與原本無異。
如不服本判決應於收受送達後20日內向本院提出上訴書狀，並應
敘述具體理由；其未敘述上訴之理由者，應於上訴期間屆滿後20
日內向本院補提理由書（均須按他造當事人之人數附繕本）「切
勿逕送上級法院」。
告訴人或被害人如不服判決，應備理由具狀向檢察官請求上訴，
上訴期間之計算，以檢察官收受判決正本之日起算。
　　　　　　　　　　　　　　　      　書記官　王麗雯　　
中　　華　　民　　國　　110 　年　　11　　月　　17　　日
附錄論罪科刑法條
刑法第328條第1項
意圖為自己或第三人不法之所有，以強暴、脅迫、藥劑、催眠術
或他法，至使不能抗拒，而取他人之物或使其交付者，為強盜罪
，處 5 年以上有期徒刑。